【裁判字號】    98,訴,129
【裁判日期】    980805
【裁判案由】    塗銷地上權登記
【裁判全文】
臺灣宜蘭地方法院民事判決               98年度訴字第129號
原      告  甲○○
訴訟代理人  林正欣律師
被      告  壬○○
訴訟代理人  癸○○
被      告  戊○○
            辛○○
            庚○○
            己○○
            乙○○
            丁○○
兼前列六人共同
訴訟代理人  丙○○
被      告  子○○
訴訟代理人  丑○○
上列當事人間塗銷地上權登記事件，本院於民國98年7月22日言
詞辯論終結，判決如下：
    主  文
被告壬○○、戊○○、丙○○、辛○○、庚○○、己○○、乙○○、丁○○應將其被繼承人游阿陽於民國三十八年十一月四日宜
蘭縣宜蘭地政事務所收件，就坐落宜蘭縣礁溪鄉○○段二○七地
號、地目建、面積二七○一平方公尺土地，所設定之不定期地上
權登記（土地他項權利部登記次序一）予以塗銷。
原告其餘之訴駁回。
訴訟費用新台幣壹萬捌仟肆佰貳拾肆元由被告壬○○、戊○○、
丙○○、辛○○、庚○○、己○○、乙○○、丁○○連帶負擔二
分之一即新台幣玖仟貳佰壹拾貳元，其餘由原告負擔。
    事  實
一、原告主張：原告為坐落宜蘭縣礁溪鄉○○段207地號，地目
    建，面積2701平方公尺土地（下稱系爭土地)所有權人之一
    。訴外人游阿陽於民國38年間在系爭土地上建造木造房屋1
    棟；訴外人黃阿先亦另建造房屋1棟，然而，游阿陽、黃阿
    先均未經當時土地所有權人之同意，即分別於38年11月4日
    及同年月23日單獨檢具鄰里長保證書逕向宜蘭縣宜蘭地政事
    務所聲請就系爭土地設定不定期地上權，因宜蘭縣宜蘭地政
    事務所當時未依台灣省各縣市辦理單獨聲請地上權設定登記
    應行注意事項之規定，命游阿陽及黃阿先提繳鄉鎮區公所之
    保證書及繳納租金之憑證，即准游阿陽及黃阿先就系爭土地
    辦理地上權登記，其地上權登記即均有無效之原因。嗣游阿
    陽於38年4月6日死亡，被告壬○○、戊○○、丙○○、辛○○、庚○○、己○○、乙○○、丁○○為其繼承人，黃阿先
    則於31年4月28日死亡，被告子○○及黃水樹、黃火爐為繼
    承人，繼承權利範圍各為3分之1，後黃水樹於44年3月24日
    死亡，由黃火爐、被告子○○繼承之，又黃火爐於90年5月
    16日死亡，被告子○○繼承其權利範圍。游阿陽、黃阿先所
    設定地上權既有無效之原因，被告等既是繼承游阿陽、黃阿
    先之地上權，亦為無效。原告自得本於所有權、繼承之法律
    關係，訴請被告塗銷上開地上權登記，並聲明：除如主文第
    一項所示外，另聲明：被告子○○應將其與被繼承人黃水樹
    、黃火爐於38年11月23日宜蘭縣宜蘭地政事務所收件，就系
    爭土地所設定之不定期地上權登記予以塗銷（土地他項權利
    部登記次序二之一、二之三、二之四）。
二、被告則以：不同意原告之請求，希望能以協調方式解決。游
    阿陽、黃阿先之地上權是經過地政事務所核准為之登記，依
    96年3月16日施行之地籍清理條例，對於45年12月底前未設
    定期限之地上權之土地，宜蘭縣宜蘭地政事務所已經公告，
    如有不符合單獨聲請之規定，可由政府逕行塗銷，惟被告之
    地上權並未被塗銷，可見本件地上權之設定應為有效等語置
    辯。
三、原告主張，原告為系爭土地所有權人之一，游阿陽於38年間
    在系爭土地上建造房屋，並於38年11月4日向宜蘭縣宜蘭地
    政事務所聲請就系爭土地設定不定期地上權。嗣游阿陽於38
    年4月6日死亡，被告壬○○、戊○○、丙○○、辛○○、庚○○、己○○、乙○○、丁○○為其繼承人。又黃阿先於31
    年4月28日死亡，被告子○○及黃水樹、黃火爐為其繼承人
    ，繼承權利範圍各為3分之1，後黃水樹於44年3月24日死亡
    ，由黃火爐、被告子○○繼承之，又黃火爐於90年5月16日
    死亡，被告子○○繼承其權利範圍等情，業據提出游阿陽、
    黃阿先、黃火爐（）、黃水樹之除戶戶籍資料及繼承系統
    表、其等繼承人之戶籍登記簿、土地登記謄本、舊土地登記
    簿、他項權利登記聲請書、建築改良物情形填報表、台灣省
    台北縣政府房捐收據等為證，被告亦未予爭執，堪信屬實。
四、本件之爭點為：游阿陽所設定登記之前開地上權、及被告子
    ○○所登記及繼承黃水樹、黃火爐之地上權是否有無效原因
    ？經查：
（一）依35年10月2日公布施行之土地登記規則第17條規定，登
      記，應由權利人及義務人共同聲請之，權利人如因特殊情
      形，不能覓致義務人共同聲請登記時，得由權利人陳明理
      由，填具保證書，呈請單獨聲請登記。但土地增值稅，應
      由權利人代納之；同規則第32條規定，證明登記原因文件
      或土地權利書狀不能提出時，應取具鄉鎮保長或四鄰或店
      鋪之保證書，前項保證書應保證聲請人無假冒情事，並證
      明其原文件不能提出之實情。參酌卷附宜蘭縣宜蘭地政事
      務所檢送前開地上權設定登記相關資料（即98年5月6日及
      98年6月30日二次檢送本院）：依游阿陽設定地上權登記
      時所檢附之他項權利登記聲請書及建築物改良物情形填報
      表所載，土地所有權人欄簽名為「林清圳」，惟印文為「
      林聰俊」；復依檢送之舊土地登記簿所示，當時之所有人
      ，除了「林聰俊」外，尚有黃阿呆等多人，則林聰俊只是
      共有人之一，故應認游阿陽設定之地上權登記，未經過土
      地所有人全體之同意，屬單獨聲請地上權登記之情形，依
      前開說明，單獨聲請地上權設定登記之權利人，應陳明不
      能覓致義務人共同聲請登記特殊情形之理由，填具保證書
      ，呈請單獨聲請登記；證明登記原因文件或土地權利書狀
      不能提出時，亦應取具鄉鎮保長或四鄰或店鋪之保證書，
      保證聲請人無假冒情事，並證明其原文件不能提出之實情
      ，惟前開保證書之資料，於檢送資料中均闕如，且觀諸「
      應補繳文件」欄中列出「保證書」，可見當時尚有保證書
      有待補正，而事後又未見補提相關保證書，游阿陽單獨聲
      請地上權設定已因未依前開規定提出有效之保證書而未合
      法。更況游阿陽係於38年4月6日死亡，自不可能在38年11
      月4日聲請設定地上權，故前開地上權設定應為無效（原
      告主張游阿陽曾檢具鄰里長保證書之部分雖未據提出，惟
      經本院函調結果，並無保證書資料，應認前開地上權設定
      確有無效原因。），被告壬○○、戊○○、丙○○、辛○○、庚○○、己○○、乙○○、丁○○既繼承游阿陽之地
      上權，自也有無效之原因。至於前開被告辯稱：依96年3
      月16日施行之地籍清理條例，對於45年12月底前未設定期
      限之地上權之土地，宜蘭縣宜蘭地政事務所已公告，如有
      不符合單獨聲請之規定，可由政府逕行塗銷，渠等地上權
      既未被塗銷，可見本件地上權之設定有效云云。惟查，地
      籍清理條例乃在處理台灣光復前後之登記，或因權利人行
      方不明，或因法院無資料可查，致對錯誤之登記，無法辦
      理塗銷登記之土地產權事項，故立法予以清理，以健全地
      籍管理，促進土地利用。而本件游阿陽之地上權登記，固
      經宜蘭縣政府於98年4月22日公告屬地籍清理清查辦法第3
      條第7款「本條例第二十九條所定中華民國四十五年十二
      月三十一日以前登記之地上權，未定有期限，且其權利人
      住所不詳或行蹤不明，而地上權人在該土地上無建築改良
      物或其他工作物者。」之土地，此有系爭土地之土地登記
      謄本可參，但此應不妨礙土地所有人本於其所有權作用，
      以訴訟方式主張其土地上之地上權登記有無效之原因，進
      而塗銷該地上權登記；亦不因未被行政機關塗銷即得遽然
      推認即屬有效之地上權登記，被告此節所辯，難認有據。
（二）原告另主張，訴外人黃阿先未經當時土地所有權人之同意
      ，即於38年11月23日非法單獨向宜蘭縣宜蘭地政事務所聲
      請就系爭土地設定不定期地上權，其後再由黃水樹、黃火
      爐及被告子○○繼承之；黃水樹、黃火爐先後死亡後再由
      被告子○○繼承之，因黃阿先所設定之地上權為無效，故
      被告子○○所繼承之地上權亦屬無效云云。惟查，依系爭
      土地土地登記簿他項權利部所示，登記次序二之一之地上
      權，權利人為黃水樹，權利範圍為3分之1，登記原因為設
      定，登記日期為43年8月1日；次序二之三之地上權，權利
      人為被告子○○，權利範圍為3分之1，登記原因為設定，
      登記日期為43年8月1日，並非自黃阿先之處繼承而來。另
      登記次序二之四之地上權，權利人為被告子○○，權利範
      圍為3分之1，登記原因為繼承，登記日期為92年11月18日
      ，而前開地上權登記乃係被告子○○自黃火爐之處繼承而
      來，此亦有土地登記申請書可參，黃火爐設定之地上權，
      登記日期同為43年8月1日，權利範圍為3分之1，亦非自黃
      阿先之處繼承而來。原告主張，係由黃阿先設定地上權，
      再由黃水樹、黃火爐及被告子○○繼承乙節，即與事實未
      符。又查，原告主張，黃阿先曾檢具鄰里長保證書逕單獨
      聲請地上權設定登記，惟未據原告提出相關地上權設定聲
      請書或保證書等文件以明其說，且經本院向宜蘭縣宜蘭地
      政事務所函調結果，登記日期43年8月1日（即礁溪字第17
      10號）之被告子○○地上權登記資料，已經銷燬致無法提
      供，有該所98年5月6日函文可佐，亦無法證明黃水樹、黃
      火爐及被告子○○所設定之地上權有無效之情形。至於原
      告提出92年11月10日收件之土地登記申請書，其上係記載
      「台灣光復初期誤以死者名義辦理總登記之更名登記」，
      將「黃阿先」更正為黃水樹、黃火爐及被告子○○，應係
      指黃阿先亦為系爭土地總登記時之所有權人，應有部分96
      分之8之部分之更名登記，要與本件地上權之設定無關，
      不足為有利於原告之認定。從而，原告主張被告子○○與
      其被繼承人黃水樹、黃火爐就系爭土地所設定之不定期地
      上權登記（即土地他項權利部登記次序二之一、二之三、
      二之四）有無效之原因，尚乏依據以為佐證，不足為採。
五、按所有人對於無權占有或侵奪其所有物者，得請求返還之。
    對於妨害其所有權者，得請求除去之，有妨害其所有權之虞
    者，得請求防止之，民法第767條定有明文。本件訴外人游
    阿陽所設定之地上權有前述無效之原因，宜蘭縣宜蘭地政事
    務所竟仍予登記，被告壬○○、戊○○、丙○○、辛○○、
    庚○○、己○○、乙○○、丁○○並繼承其地上權，顯有妨
    害土地所有權人之所有權，原告依民法第767條之規定，訴
    請被告壬○○、戊○○、丙○○、辛○○、庚○○、己○○
    、乙○○、丁○○應塗銷其等繼承之地上權登記之部分，為
    有理由，應予准許。至原告主張被告子○○與其被繼承人黃
    水樹、黃火爐就系爭土地所設定之不定期地上權登記有無效
    之原因，並應予以塗銷等情，因無證據足以證明確有無效之
    原因，原告訴請塗銷，即難認有據，此部分之請求，應予駁
    回。
六、訴訟費用負擔之依據：民事訴訟法第79條、第85條第2項。
中    華    民    國    98    年    8    月    5    日
                  臺灣宜蘭地方法院民事庭
                      法  官  郭淑珍
正本與原本無異。
如對本判決上訴，應於判決送達後20日內向本院提出上訴狀（須
附繕本）。
中    華    民    國    98    年    8    月    5    日
                      書記官  林慶生

司法院資訊處製作；財團法人民間司法改革基金會備份。
